臺灣臺中地方法院民事判決　94年度重勞訴字第14號
原　　　告　辛○○
　　　　　　　　　　　1號
　　　　　　己○○
　　　　　　丁○○
　　　　　　丙○○
　　　　　　巳○○
　　　　　　壬○○
　　　　　　寅○○
　　　　　　卯○○
　　　　　　癸○○
　　　　　　子○○
　　　　　　甲○○
　　　　　　庚○○
　　　　　　丑○○
　　　　　　乙○○
上列共同
訴訟代理人　林雅儒律師
被　　　告　臺灣省農會
　　　　　　　　　　　設台中縣.
法定代理人　辰○○　　住同上
訴訟代理人　蔣志明律師
複代理人　　楊榮富律師
　　　　　　戊○○　　住台中市.
上列當事人間請求確認僱傭關係存在事件，本院於民國94年12
月13日言詞辯論終結，判決如下：
    主    文
確認原告辛○○、己○○、丁○○、丙○○、巳○○、壬○○、
寅○○、卯○○、癸○○、子○○、甲○○、庚○○、丑○○、
乙○○與被告間之僱傭關係存在。
訴訟費用由被告負擔。
    事實及理由
一、原告起訴主張略以：原告辛○○、己○○、丁○○（以下簡
    稱辛○○等三人）、丙○○、巳○○、壬○○、寅○○、卯
    ○○、癸○○、子○○、甲○○、庚○○、丑○○、乙○○
    （以下簡稱丙○○等十一人）等十四人係受僱於被告之農會
    員工，相關任職單位、職稱及到職期間詳如附表所示。辛○○等三人原係服務於台灣省各級農會員工互助會，嗣該互助
    會業務辦理停辦清算工作後，被告遵依行政院農業委員會（
    下稱農委會）建議適度留任聘雇人員以為因應，乃於九十二
    年十月十六日提報第七次人事評議小組會議通過，由被告聘
    僱辛○○為五職等試用二等專員、己○○為八職等試用課員
    、丁○○為九職等試用技工，納入當年度在職人員，並經被
    告函報農委會備查，嗣因農委會核示辛○○三人於互助會任
    用之資歷與農會人事管理辦法所定農會員工聘僱資格標準之
    應具資格條件無從援例比照，請被告釐清進用資格條件後為
    適法之處理，被告按農委會函示原則核定辛○○等三人各改
    降一職等任用，再函報農委會備查，並承農委會核准同意辦
    理，完成法定任用程序。乃被告於九十四年五月十一日函告
    辛○○等三人「因不符人評會議任用（標準），不予任用」
    ，顯非適法，自不生終止僱傭關係之效力。又丙○○等十一
    人平日工作認真、盡忠職守、恪守本分並未有任何申誡或記
    過之處分，亦無品德操守之不良紀錄，多數人更被評定為資
    深績優人員並曾公開接受表揚，被告未說明任何具體理由亦
    未提出全體員工人事評比資料說明評議之依據，竟於九十四
    年六月一日以業務關係為由，將丙○○等十一人資遣，亦有
    未合。為此提起本訴，並聲明求為判決如主文所示。
二、被告抗辯略以：農會員工之聘僱及任用之職等、薪點均係由
    人事評議小組評議，交總幹事核定，再報請主管機關備查，
    始完成任用程序。辛○○等三人原係服務於台灣省各級農會
    員工互助會，該互助會辦理停辦清算工作後，被告依農委會
    有關建議適度留任聘僱人員以為因應之函示，於九十二年十
    月十六日提報第七次人事評議小組會議評議通過聘僱辛○○
    為五職等試用二等專員、己○○為八職等試用課員、丁○○
    為九職等試用技工，並經被告函報農委會備查。農委會質疑
    辛○○等三人於互助會任用之資歷與農會人事管理辦法所定
    農會員工聘僱資格標準之應具資格條件無從援例比照，而未
    予備查。嗣經被告就任用資格予以說明澄清，農委會除就己○○之部分，表示因具台灣省各級農會新進人員資格考試及
    格證書，同意備查外，就辛○○、丁○○二人之部分，仍堅
    持原本資歷無從援引比照之意見而不予備查。準此，被告之
    人事評議小組於九十二年十月十六日第七次人事評議小組會
    議，就辛○○、丁○○二人評議予以聘僱且同意上開職等予
    以任用之決議，雖經總幹事核定，然因農委會嗣後未予備查
    ，故未完成「試用」之任用程序。嗣農委會發現己○○之考
    試任用資格有問題，以九十三年五月五日農輔字第０九三０
    一二一三三四號函提出質疑，並請被告查明，依法妥善處理
    ，迨原告己○○試用期滿，經被告之人事評議小組召開九十
    三年度第十一次人事評議小組會議決議：試用期滿予以正式
    任用，並報請農委會備查，然農委會則以九十四年一月三十
    一日農輔字第０九四０一０四六四九號函重申上開函文之意
    旨，而不予備查。準此，原告己○○雖經試用期滿，然因人
    事評議小組正式任用之決議，不為農委會備查，自未完成「
    正式」之任用程序，要甚灼然。辛○○等三人之任用案，被
    告嗣擬以改降一職等之方式任用，故以九十四年四月二十一
    日函報農委會，雖經農委會於九十四年四月二十七日函准同
    意辦理（非為備查），然此降低一職等之任用條件，事先並
    未經被告人事評議小組評議通過，嗣復因被告認以降級方式
    處理，仍不符合農委會之前函示所指辛○○等三人資歷無從
    援引比照之原則，故決定不以上開降級方式辦理，而於九十
    四年五月十一日函告辛○○等三人因不符人事評議小組任用
    標準，而不予任用，並於九十四年五月三十一日提交九十四
    年第四次人事評議小組討論，經評議結果：維持不予任用之
    決議。準此，被告就辛○○等三人固曾擬以降級之方式辦理
    ，且經農委會同意辦理，然依上開事管理辦法所定之任用程
    序，自仍須就降級後之職等，提報人事評議小組，決議是否
    依此方式任用，自不能以農委會同意以此方式辦理，即謂：
    已完成任用程序甚明。從而，被告人事評議小組嗣後既決議
    不予任用辛○○等三人，則辛○○等三人尚未經合法任用，
    要無疑義。次按農會員工有下列情形之一者，予以資遣：一
    、農會解散、合併或編制縮減無法安置工作。二、所屬單位
    裁撤、業務減少或停頓無法調派其他工作。三、身殘體弱不
    能勝任其工作，農會人事管理辦法第五十一條定有明文。被
    告在輝煌時期約五十年代起，於本省各地陸續設置台北辦公
    處、斗六辦事處、高雄辦事處、農牧場、種畜場、冷凍廠、
    飼料廠、天母講習所、電算處理中心（中區電腦共用中心）
    、鮮乳廠及日本東京辦事處等單位，除協助辦理政府委託事
    業及自營業務，營運項目計有毛豬共同運銷業務、台北設碾
    米工廠、飼料供應、雞蛋運銷、洋菇、蘆筍、鳳梨、香蕉、
    洋蔥、絞織甜菊、蜂王漿、圓藺草、冷凍豬肉、無子西瓜外
    銷業務、蔬菜共同運銷、雜糧（大豆、玉米、高粱）收購、
    毛豬屠體交易、台農肉品（香腸、肉脯、醃肉）產製、台農
    乳品供應業務、休閒農牧場及八十五年間概括承受中壢市農
    會等業務。惟因國內外經濟型態改變，前所設置各單位紛紛
    裁撤，業務萎縮不振，因而造成被告聘僱人員過多，僧多粥
    少，盈餘年年銳減，是以張永成總幹事到職視事以來，除加
    強三級農會系統整合外，對於營運亦相當重視，就被告各單
    位人員配置，適其所需調整，且依人事評議小組之決議精簡
    人員，以節省人事費用，促使被告能轉虧為盈，要難指有何
    不法之情事。被告近三年來決算盈餘情形為九十一年度盈餘
    三百七十九萬七千三百九十一元九角一分、九十二年度盈餘
    一百零四萬五千八百二十六元三分、九十三年度盈餘三百三
    十一萬二千三百四十八元三角九分，然九十三年度決算盈餘
    係合作金庫股利六百九十二萬四千三百二十六元及股票股利
    以應收款項五百三十五萬三千五百二十股，每股十元予以併
    入計算，實際業務收入萎縮，扣除合作金庫股票股利實際應
    虧損為五千零二十二萬二千八百五十一元六角一分。又因被
    告業務量逐年萎縮，農委會核定員額如下：依九十一年度
    決算，九十二年度之員額，農委會核定二百零四人，依九
    十二年度決算，九十三年度員額，農委會核定一百七十人，
    依九十三年度決算，九十四年度之員額核定為二百零七人
    。基此，被告第十五屆理事會第一次臨時會決議依人事管理
    辦法第五十一條之規定，辦理員工資遣，嗣經提報九十四年
    度第四次人事評議小組決議，通過對丙○○等十一人之資遣
    案，即令九十四年度第五次人事評議小組就此一案提起覆議
    ，仍以：(1)依本會九十一年度決算，九十二年度農委會核定
    員額為二百零四人。(2)依本會九十二年度決算，九十三年度
    農委會核定員額為一百七十人，由原先十六組降為十五組，
    顯著表示本會業務萎縮。(3)本會九十三年度決算盈餘，係以
    合作金庫股利及股息併入計算勉強盈餘，並非實際業務收入
    之績效。(4)本會目前部份單位業務似有重疊及未能發揮其功
    能，人員閒置，加以整併。(5)本會近年來冷凍廠、飼料廠、
    種畜場、東京辦事處、鮮乳廠彰化廠、本會信用部及中壢辦
    事處信用課及各分處等單位陸續裁撤，業務量減少至鉅。(6)
    又本會員工良莠不齊，陳年已久之垢病，徹底改善以免影響
    聲譽，對於本會業務推展有阻礙，盼能見台灣省農會龍頭再
    生為全省農民服務謀福利，以達農會服務之宗旨，認符合人
    事管理辦法第五十一條規定，維持原資遣案，足徵被告依據
    農會人事管理辦法第五十一條規定辦理資遣，確因單位裁撤
    ，業務萎縮所致，而由人事評議小組評議通過，並非由總幹
    事一人片面決定，原告所稱本件資遣案，係總幹事濫用人事
    權利，以達整肅異己之目的云云，要不足採。至丙○○等十
    一人資遣之理由，臚列如后：丙○○、巳○○及訴外人林
    晴珍原均任職於研究發展室，因研發室功能不彰，形同虛設
    ，故被告決定予以裁撤，裁撤後除將林晴珍調派輔導部，辦
    理未了案件外，其餘丙○○、巳○○二人則因無法調派其他
    工作而予以資遣。乙○○與訴外人許淑芬原均任職於供銷
    部之畜禽運銷課，嗣因該課業務縮編，而將許淑芬調派至會
    務部，乙○○則因被告業務萎縮，無法調派其他工作，而予
    以資遣。其他員工則因所屬單位業務減少，復無法調派其
    他工作，故經人事評議小組決定予以資遣。並聲明：原告之
    訴駁回。
三、兩造不爭之事實：
（一）被告於九十四年五月十一日函告原告辛○○、己○○、丁○○三人「因不符人評會議任用（標準），不予任用」，
      予以解僱。
（二）被告於九十四年六月一日函告原告丙○○、巳○○、子○○、寅○○、卯○○、癸○○、壬○○、甲○○、乙○○
      、丑○○、庚○○等人，因業務關係依農會人事管理辦法
      第五十一條予以資遣。
（三）農會員工之聘僱及任用之職等、薪點均係由人事評議小組
      評議，交總幹事核定，報請主管機關農委會備查，始完成
      任用程序。
四、兩造之爭點：
（一）原告辛○○、己○○、丁○○三人是否經被告合法任用聘
      僱？
（二）被告依農會人事管理辦法第五十一條資遣原告丙○○等十
      一人，是否合法？
五、得心證之理由：
（一）原告辛○○等三人主張伊原服務於被告所屬各級農會員工
      互助會，嗣該互助會業務辦理停辦清算工作後，被告依農
      委會建議適度留任聘雇人員以為因應之函示，於九十二年
      十月十六日提報第七次人事評議小組會議通過，聘僱辛○○為五職等試用二等專員、己○○為八職等試用課員、丁○○為九職等試用技工，納入當年度在職人員，並經被告
      函報農委會備查，嗣因農委會核示辛○○等三人於互助會
      任用之資歷與農會人事管理辦法所定農會員工聘僱資格標
      準之應具資格條件無從援例比照，請被告釐清進用資格條
      件後為適法之處理。被告按農委會函示原則核定辛○○等
      三人各改降一職等任用，再函報農委會備查，復承農委會
      核准同意辦理。乃被告於九十四年五月十一日函告辛○○
      等三人「因不符人評會議任用（標準），不予任用」之事
      實，業據提出被告及農委會函文四件為證，且為被告所不
      爭執，堪信辛○○等三人此部分之主張為真實。被告以前
      詞為辯，是此部分所應審究者為被告聘僱辛○○等三人送
      農委會備查之性質為何，該三人是否已為被告所聘僱。經
      查，農會人事評議小組評議結果經總幹事核定後行之，並
      報請主管機關備查，九十三年十一月三十日修正之農會人
      事管理辦法第六條定有明文。農會人事管理辦法所規定之
      「備查」，指農會依法令規定，就相關事項，對主管機關
      有所陳報或通知，使該主管機關對於其指揮、監督或主管
      之事項，知悉其事實之謂，僅係一種觀念通知，並未產生
      任何公法上法律效果，而主管機關亦無否准其備查之權限
      。惟主管機關對於備查之陳報事項如有意見，自可依其職
      掌表示其意見或指示，亦得依法採取其他適當之處置。此
      有農委會九十二年一月九日農輔字第０九一０一七三一六
      七號函可參（參行政院農業委員會公報第十九卷一期五七
      頁）。辛○○等三人於九十二年十月十六日即經該年度第
      七次人事評議小組會議通過並經總幹事核定任用，納入當
      年度編制內在職人員，此為被告於其九十四年四月二十一
      日覆農委會函文內容所自承，是兩造間於九十二年即已生
      合法合法聘僱關係，且由辛○○等三人所提出之薪資證明
      各乙份觀之，辛○○等三人若非與被告已發生聘僱關係，
      被告斷無長期給付薪資之理。辛○○等三人既經被告合法
      聘用，乃被告於九十四年五月十一日發函辛○○等三人告
      以「因不符人評會議任用（標準），不予任用」，顯非適
      法，自不生終止僱傭關係之效力。從而，辛○○等三人訴
      請確認與被告間之僱傭關係存在，為有理由，應予准許。
（二）原告丙○○等十一人主張被告於九十四年六月一日以業務
      關係為由，依農會人事管理辦法第五十一條規定，將伊等
      十一人資遣等情，為兩造所不爭。被告以前詞為辯，是被
      告資遣丙○○等十一人是否合法，應以是否符合農會人事
      管理辦法第五十一條為斷。經查，農會人事管理辦法第
      五十一條規定「農會員工有下列情形之一者，予以資遣：
      一、農會解散、合併或編制縮減無法安置工作。二、所屬
      單位裁撤、業務減少或停頓無法調派其他工作。三、身殘
      體弱不能勝任其工作。」。觀諸被告九十四年六月一日函
      文內容，並未提出相關事證具體說明丙○○等十一人有何
      農會人事管理辦法第五十一條所列三種情形，且丙○○等
      十一人平日工作認真、盡忠職守、恪守本分並未有任何申
      誡或記過之處分，亦無品德操守之不良紀錄，甚者，多數
      人均被評定為資深績優人員並曾公開接受表揚，為被告所
      不爭。被告未說明任何具體理由亦未提出全體員工人事評
      比資料說明評議之依據，即逕自資遣丙○○等十一人，自
      有未合。被告除未有解散或合併情事外，亦未舉證說明
      有何編制縮減情事。被告所屬各部門及附屬機構係依台
      灣省農會章程第十七條明文列舉規定設立，倘所屬單位須
      裁撤，即涉及章程之變更，依章程第四十二條後段規定，
      章程之修改須經農會會員代表大會通過，報請主管機關核
      准實施，可知被告所屬單位之裁撤，須先修改章程方得為
      之，倘未經法定修改章程程序，自不生合法裁撤之效力。
      丙○○等十一人所屬各單位皆為台灣省農會章程第十七條
      所明定之被告所屬各部門及機構。各該單位並無經會員代
      表大會通過，報請主管機關核准修改章程而為裁撤之情事
      ，被告亦未舉證證明丙○○等十一人所屬單位經合法裁撤
      ，是被告辯稱因丙○○等十一人所屬單位裁撤，故須予資
      遣云云，即屬無據。「勞動基準法第十一條第二款規定
      ，雇主得因業務緊縮，預告勞工終止勞動契約者，必以雇
      主確有業務緊縮之事實，而無從繼續僱用勞工之情形，始
      足當之。『雇主倘僅一部歇業，而他部門依然正常運作，
      仍需用勞工時，本諸勞動基準法第一條保障勞工權益，加
      強勞雇關係之立法意旨，尚難認為已有業務緊縮，得預告
      終止勞動契約之事由』」（最高法院八十三年度台上第二
      七六七號判決可資參照）。被告並非適用勞動基準法之事
      業單位，固為兩造所不爭；惟就是否有「業務減少」情事
      ，非不得參照勞動基準法之上開精神予以適用。被告就此
      並未提出任何證據以證明其確有農會人事管理辦法第五十
      一條情事，僅泛稱業務減少，所辯已難採信。且果如被告
      所稱伊因業務量逐年萎縮，乃依農委會核定設置員額縮減
      員工人數；則依被告自認：農委會依九十一年度決算，九
      十二年度之員額核定為二百零四人；依九十二年度決算，
      九十三年度員額核定一百七十人；依九十三年度決算，九
      十四年度核定設置員額為二百零七人。則農委會核定被告
      九十四年度得設置之員額較諸九十三年度尚增加三十人，
      並未減少，更無資遣丙○○等十一人之理由。縱如原告
      所稱其所屬單位確經合法裁撤，然被告尚有眾多單位依然
      正常運作，是參諸前揭最高法院判決要旨，被告亦不得以
      一部單位裁撤即主張有業務減少情事，是被告辯稱有業務
      減少情事，故予以資遣丙○○等十一人，亦不可採。農
      會人事管理辦法第五十一條第二項規定須有「無法調派其
      他工作」情事，方得資遣員工，然觀諸被告所提書狀並未
      提出任何曾採取調派丙○○等十一人其他工作未果，致須
      資遣之事證，且就何以被告丙○○等十一人無法調派其他
      工作，其理由為何，亦隻字未論，是被告資遣丙○○等十
      一人顯與農會人事管理辦法第五十一條第二項規定有悖，
      自不生終止僱傭關係之效力。被告於資遣原告等人不久
      前，即被告總幹事張永成九十四年四月二十五日上任後，
      當天即同意以「業務需要」為由，發函聘僱張佳怡、張益
      綸、張景惠、呂銘塔等人，嗣又同意因有「業務需要」於
      九十四年四月二十六日進用楊惠羽，九十四年五月十九日
      進用陳文雄，九十四年五月二十日進用林友寧等情，有原
      告提出之函文六紙為證，且為被告所不爭執。是被告於資
      遣原告等十一人不久前，尚因業務需要聘僱上開人員，足
      證被告所稱因業務減縮情事致須資遣原告等人，並非屬實
      。甚且，被告資遣原告等十一人後不久，旋於九十四年八
      月十五日聘僱廖本讓為一等專員於秘書室擔任代理主任秘
      書及將楊惠羽納為二等專員於鮮乳廠擔任代理業務課長等
      情，為被告所不爭，益證被告仍需任用員工，丙○○十一
      人並非無法調派其他工作，是被告資遣丙○○等十一人，
      顯非適法。綜上所述，被告依農會人事管理辦法第五十一
      條之規定資遣丙○○等十一人，顯屬無據。丙○○等十一
      人訴請確認與被告間僱傭關係仍存在，亦有理由，應予准
      許。
六、本件事證已臻明確，兩造其餘主張陳述與舉證，核與判決結
    果無影響，爰不另一一論述，附此敘明。
七、結論：原告之訴為有理由，依民事訴訟法第七十八條，判決
    如主文。
中　　華　　民　　國　　94　　年　　12　　月　　27　　日
                  民事第二庭    法  官  陳春長
正本係照原本作成。
如對本判決上訴，須於判決送達後20日內向本院提出上訴狀。
中　　華　　民　　國　　94　　年　　12　　月　　27　　日
                                書記官
